【裁判字號】    89,訴,156
【裁判日期】    900329
【裁判案由】    有關土地事務
【裁判全文】
臺北高等行政法院判決                              八十九年度訴字第一五六號
                              .
    原      告  甲○○
                丙○○
                戊○○
    兼  共  同
    訴訟代理人  丁○○
    共      同
    訴訟代理人  乙○○律師
    被      告  內政部（承受前台灣省政府業務）
    代  表  人  己○○部長）.
    訴訟代理人  庚○○
右當事人間因有關土地事務事件，原告不服行政院中華民國八十九年五月十九日台八
十九訴字第一四四一一號再訴願決定，提起行政訴訟，本院判決如左：
    主  文
原告之訴駁回。
訴訟費用由原告負擔。
    事  實
一、事實概要：
  (一)原告所有坐落桃園縣楊梅鎮○○段一七五、一七六及一七八地號土地上之家族墳
    墓位於前台灣省政府主辦（民國八十八年七月一日精省後配合該府地政處改隸由
    被告接續辦理）之台灣省第二期桃園縣富民市地重劃區內，因該墓塔部分位於都
    市○○道路上，有礙道路開闢工程，而位於都市○○道路外之住宅區部分，亦因
    地勢較鄰近地區為低，需進行填土整地工程，依平均地權條例第六十二條之一及
    市地重劃實施辦法第三十八條規定必須拆遷，經台灣省政府函請桃園縣政府辦理
    補償費查估，於八十六年六月十六日以八六府地六字第一五八九一二號公告，及
    以同號函通知墓主領取補償費及辦理拆遷後，原告甲○○、丙○○、丁○○於公
    告期間以補償金額過低提出異議。經桃園縣政府複估，以八十六年十月二日八六
    府地六字第一五九○三三號公告複估結果，及以同號函通知原告甲○○、丙○○
    、丁○○後，未再就補償金額提出異議。另原告於八十六年八月四日向前台灣省
    政府提出將該墓塔列為古蹟之陳情，基於古蹟之認定屬桃園縣政府之職權，經轉
    桃園縣政府亦以八十六年八月二十五日八六府地重字第一五五九六四號函查復：
    「依都市計畫法之規定，無法列為觀光古蹟用地」，台灣省政府乃以1.7.八七
    府地六字第一四二二六七號、1.19.八七府地六字第一四五○九八號函通知原告
    儘速配合辦理拆遷，否則將依法代為處理。而原台灣省政府地政處（下稱地政處
    ）亦以1.八七地六字第四六四六號函請桃園縣政府提供納骨塔，作為該墳代
    為拆遷後骨灰罈放置場所。
  (二)惟原告仍未配合辦理拆遷，桃園縣政府遂於八十七年二月十六日邀集墓主、楊梅
    鎮公所、地政處及該處土地重劃工程規劃總隊至現場會勘，達成四項結論：「一
    、墓主同意配合工程施工，辦理修建美化。二、由省地政處先行就墓地重劃分配
    之大略位置并予以調整方正後，告知墓主，俾便辦理原地修砌。三、在今年（八
    十七年）年底前由墓主擇日完成修建工作，工程單位再進場施工。四、墳墓地上
    物遷移費已公告確定，請墓主向縣政府領取。」，並由該府以八十七年二月十九
    日八七府地重字第三○六五五號函將會勘紀錄函送原告，地政處並依該項結論以
    4.7.八七地六字第一七七一七號函提供其重劃後土地分配概略位置圖。嗣重劃
    區內地主群情激憤醞釀抗爭，桃園縣政府遂依當時之「台灣省各縣（市）市地重
    劃委員會設置要點」第二點第八款規定，提交桃園縣市地重劃委員會八十七年六
    月十七日第三次會議討論，經決議：「請省府地政處函墓主限期辦理拆遷，如仍
    不肯拆遷，請依法辦理拆遷」。地政處乃以八十七年七月三日八七地六字第三五
    四三六號函，請原告於八十七年八月二十一日前完成拆遷，逾期依法辦理拆遷。
    原告不服遞向台灣省政府、內政部提起訴願、再訴願，經內政部八十八年五月四
    日台（八八）內訴字第八八○三一○七號再訴願決定以當時該區重劃權責機關為
    台灣省政府，應由該府依據權責通知原告限期拆遷墓塔，而非由地政處通知，將
    「原決定原處分均撤銷，由原處分機關另為適法之處理」。嗣由台灣省政府以八
    十八年五月十四日八八府地六字第一五○一六一號函通知原告，請於五月三十一
    日前辦竣遷葬，倘拒不辦理，將依法辦理拆葬。原告不服，提出訴願、再訴願，
    均遭決定駁回，遂提起本件行政訴訟。
二、兩造聲明：
  (一)原告聲明：再訴願、訴願決定及原處分均撤銷。
  (二)被告聲明：駁回原告之訴。
三、兩造之爭點：桃園縣政府於八十七年二月十六日邀集原告、楊梅鎮公所、地政處
    及該處土地重劃工程規劃總隊會勘達成四點結論後，被告可否再依嗣後桃園縣市
    地重劃委員會決議：「請省府地政處函墓主限期辦理拆遷，如仍不肯拆遷，請依
    法辦理拆遷」，為限期拆遷之處分？
  (一)原告主張之理由：
    1.再訴願決定、訴願決定及原處分對於何以須拆遷系爭墳墓始終無法提出其法令
      依據，其拆遷命令依法無據。所稱墓塔有部分位於計畫道路上，系爭墓塔所在
      之街廓較相鄰街廓之高低為低，已成窪地等等，認定籠統，與現場事實不符。
      所稱妨害重劃工程之事實十分明顯云云，其認定並未履勘現場而閉門造車，所
      作結論亦與事實不符。
    2.按墳墓如子孫繁多，該墳墓為公同共有物，有民法第八百二十七條及最高法院
      十八年上字第一七二號判例可資參照。又市地重劃實施辦法第三十八條第二項
      明定墳墓之拆遷應公告「並通知其所有權人或墓主、其為無主墳墓者得以公告
      代為通知。」查本案墓碑刻明「三大房子孫祀」，是所有人有三大房子孫，當
      不止原告四人，原告四人為三大房子孫之一部份，有附呈民國五十五年六月初
      版「廖氏大族譜」Ｂ系三五頁之記載可證。被告掌有全球最完備之戶政制度，
      系爭墳墓之現所有人循原告四人之線索即可查出，其未竟認原告四人為全體墓
      主所有人，顯有重大錯誤，被告應踐行通知墓主所有人之規定而不踐行，遽命
      拆墓，顯屬違背法令。
    3.民國八十一年八月二十六日內政部令修正發布之市地重劃實施辦法第三十八條
      明定：「依本條例第六十二條之一規定，應行拆遷之土地改良物或墳墓，以有
      妨礙重劃土地或重劃工程施工所必須拆遷者為限」經查系爭墳墓根本不妨礙「
      土地分配」為被告不否認之事實，而八十七年二月十六日會勘作成「台灣第二
      期楊梅鎮富民市地重劃區甲○○先生等三人所有墳墓用地會勘紀錄」（妨礙道
      路施工部份）所載約定內容業經履行完畢，已無妨礙工程施工情事，被告依市
      地重劃實施辦法第三十八條之規定，因拆墓要件不具備無從命原告拆墓。
    4.八十七年二月十六日之「台灣省第二期楊梅鎮富民市地重劃區甲○○先生等三
      人所有墳墓用地會勘紀錄」（妨礙道路施工部份）結論為「一、墓主同意配合
      工程施工、辦理修建美化。二、由省地政處先行就墓地重劃分配之大略位置並
      予以調整方正後告知墓主，俾便辦理原地修砌。三、．．」該文義明確係永久
      性措施，並非被告所稱僅係暫時性之權宜措施。
    5.上開會勘紀錄經桃園縣政府以八十七年二月十九日八七府地重字第○三○六五
      五號函送原告及台灣省政府地政處土地重劃工程規劃總隊、台灣省政府地政處
      、楊梅鎮公所等單位，受文者均無異議，此項公法上之意思表示已確定，竟再
      交由桃園縣市地重劃委員會討論決議，桃園縣政府八十七年二月十九日八七府
      地重字第○三○六五五號公法上之意思表示在合法撤銷前仍繼續有效存在，而
      在後之桃園縣市地重劃委員會決議依法無效，不得據以執行。
    6.被告九十年一月十一日補充理由狀引用都市計畫法第四十一條關於建築物之主
      張，經查所稱建築物依建築物法第四條「本法所稱建築物，為定著於土地上或
      地面下具有頂蓋，樑柱、或牆壁、供個人或公眾使用之構造物或雜項工作物」
      並不包括墳墓，被告將墳墓指為建築物而引用，不無誤會。
  (二)被告主張之理由：
    1.系爭墳墓坐落於原台灣省政府主辦之台灣省第二期桃園縣富民市地重劃區內，
      因該墓部分位於都市○○道路上，有礙道路開闢工程，另位於都市○○道路外
      住宅區內之墓塔，因地勢較鄰近地區低，需進行填土整地工程，依平均地權條
      例第六十二條之一及市地重劃實施辦法第三十八條規定均必須拆遷，且墓主要
      求列為觀光古蹟，亦經桃園縣政府查復無法列為觀光古蹟用地有案。雖桃園縣
      政府曾於八十七年二月十六日邀集墓主、地政處及楊梅鎮公所等至現場會勘達
      成四點結論，惟該項為求重劃工程順利而採之權宜措施，卻引發重劃區內鄰近
      地主群情激憤，醞釀發動抗爭。按台灣省各縣市政府為辦理市地重劃，均依當
      時之「台灣省各縣（市）市地重劃委員會設置要點」規定設置市地重劃委員會
      ，以審議其轄區內各重劃區有關爭議案件。本項會勘結論既引起爭議，為免爭
      議擴大，爰依該要點第二點第八款規定，就本案是否仍依會勘結論辦理，提請
      桃園縣市地重劃委員會八十七年六月十七日第三次會議審議，並無不妥。又依
      同辦法第八點規定，該會決議事項，應作成紀錄，由有關業務單位執行之，該
      爭議事件經審議決議「請墓主限期辦理拆遷，如仍不肯拆遷，請依法辦理」，
      雖與會勘結論相左，但本重劃區既位於桃園縣轄內，對於該縣市地重劃委員會
      之決議，自應照辦。且該墓塔部分位於都市○○道路用地，其所在之住宅區街
      廓亦有進行填土整地工程之需要，該墓塔不拆遷確實妨礙重劃工程之進行，目
      前本重劃區之主要工程大致已完工，惟本案墓塔所在位置之路段及該街廓整地
      工程，因墓塔尚未拆遷而暫緩辦理，實地現況該墓塔阻礙道路通行，且所在之
      街廓較鄰近土地之地勢低，事實十分明顯，故原處分並無違法或不當。
    2.系爭墳墓影響重劃工程施工，八十七年二月十六日乃針對妨礙道路施工部分進
      行會勘（見會勘記錄標題所載），基於重劃區道路○路面下各類管線施工連貫
      性需要，並考量地方民俗及該項工程將造成部分墓體損毀，經折衝做成結論，
      墓主同意配合工程辦理修建美化，由墓主擇日完成修建工作，工程單位再進場
      施工，該結論係為使該計畫道路能夠順利開闢之暫時性權宜措施。
    3.系爭墳墓之遷移費（拆遷補償費），自始即以整座墳墓拆遷為查估標的並經公
      告確定有案，八十七年二月十六日之會勘結論第四點請墓主向桃園縣政府領取
      公告確定之遷移費，亦係指全額領取並無酌減任何數額。依此可證，上揭會勘
      結論之意旨，並非同意本案墳墓長久免辦遷移。
    4.依都市計畫法第四十一條規定：「都市計畫發布實施後，其土地上原有建築物
      不合土地使用分區規定者，除准修繕外，不得增建或改建。當地直轄市、縣（
      市）（局）政府或鄉、鎮、縣轄市公所認有必要時，得斟酌地方情形限期令其
      變更使用或遷移．．」。系爭墳墓原告於籌劃調整修建過程，據悉鄰近地主認
      為其有長期不為遷移之意圖，而群情激憤，醞釀抗爭，並經當時媒體披露，本
      重劃區原辦理機關原台灣省政府地政處依當時之「台灣省各縣（市）市地重劃
      委員會設置要點」第二點第八款及同要點第八點規定，提桃園縣市地重劃委員
      會八十七年六月十七日第三次會議討論決議：「請函墓主限期辦理拆遷，如仍
      不肯拆遷，請依法辦理」，該會議紀錄並經桃園縣政府以八十七年六月二十九
      日八七府地重字第一二五八○一號函送原台灣省政府地政處，據以促請原告辦
      理拆遷。
    5.綜上所述，本案墳墓之拆遷，雖經桃園縣政府邀集相關單位與墓主會勘獲有結
      論，惟該會勘僅就妨礙道路施工部分先做處理，並未同意其免拆遷，且依該結
      論執行，產生原未預期之地方爭議，桃園縣政府衡酌本重劃區土地為都市計畫
      之住宅區，續為墳墓使用，有礙其他土地之利用，爰依都市計畫法第四十一條
      規定，斟酌地方情形，決議請本重劃區主辦機關限期令系爭墳墓辦理遷移，於
      法有據，原台灣省政府八十八年五月十四日八八府地六字第一五○一一六一號
      函所為之處分，亦無違法或不當。
    理  由
一、本件台灣省第二期桃園縣富民市地重劃原為前台灣省政府主辦，八十八年七月一
    日精省後，前台灣省政府職掌市地重劃業務及其單位已歸併內政部，業經台灣省
    政府以八十九年九月十六日八九府訴一字第○三七五四二號函說明在卷，合先敘
    明。
二、按「重劃區內應行拆遷之土地改良物或墳墓，直轄市或縣（市）政府應予公告，
    並通知其所有權人或墓主，土地改良物限期三十日內墳墓限期三個月內自行拆除
    或遷葬。逾期不拆除或遷葬者，得代為拆除或遷葬。前項因重劃而拆除或遷葬之
    土地改良物或墳墓，應予補償；其補償數額，由直轄市或縣（市）政府查定之。
    ．．．代為拆除或遷葬者，其費用在其應領補償金額內扣回」「依本條例第六十
    二條之一規定，應行拆遷之土地改良物或墳墓，以有妨礙重劃土地分配或重劃工
    程施工所必須拆遷者為限。」「前項因重劃拆遷之土地改良物或墳墓，應給予補
    償。補償金額由主管機關查定之，於拆除或遷移前，將補償金額及拆遷期限公告
    三十日，並通知其所有權人或墓主；其為無主墳墓者，得以公告代通知。」為平
    均地權條例第六十二條之一、市地重劃實施辦法第三十八條第一項及第二項所明
    定。
三、原告所有之家族墳墓坐落於前台灣省政府主辦之台灣省第二期桃園縣富民市地重
    劃區內，該府以該墓塔部分位於都市○○道路上，有礙道路開闢工程，而位於都
    市○○道路外之住宅區部分，亦因地勢較鄰近地區為低，需進行填土整地工程，
    依法應予拆遷，經公告並函知墓主領取補償費及辦理拆遷後，原告甲○○、丙○
    ○、丁○○於公告期間以補償金額過低提出異議。經桃園縣政府複估，以八十六
    年十月二日八六府地六字第一五九○三三號公告複估結果，並以同號函通知原告
    甲○○、丙○○、丁○○後，未再異議。另原告提出將該墓塔列為古蹟之陳情，
    亦經桃園縣政府函復：「依都市計畫法之規定，無法列為觀光古蹟用地」，台灣
    省政府乃以1.7.八七府地六字第一四二二六七號、1.19.八七府地六字第一四
    五○九八號函通知原告儘速配合辦理拆遷，否則將依法代為處理，地政處亦以
    1.八七地六字第四六四六號函請桃園縣政府提供納骨塔，作為該墳代為拆遷後
    骨灰罈放置場所。惟原告仍未配合辦理拆遷，桃園縣政府遂於八十七年二月十六
    日邀集墓主、楊梅鎮公所、地政處及該處土地重劃工程規劃總隊至現場會勘，達
    成四項結論：「一、墓主同意配合工程施工，辦理修建美化。二、由省地政處先
    行就墓地重劃分配之大略位置并予以調整方正後，告知墓主，俾便辦理原地修砌
    。三、在今年（八十七年）年底前由墓主擇日完成修建工作，工程單位再進場施
    工。四、墳墓地上物遷移費已公告確定，請墓主向縣政府領取。」嗣重劃區內地
    主群情激憤醞釀抗爭，桃園縣政府遂提交桃園縣市地重劃委員會八十七年六月十
    七日第三次會議討論，經決議：「請省府地政處函墓主限期辦理拆遷，如仍不肯
    拆遷，請依法辦理拆遷」之事實，有台灣省政府公告及函、原告異議書及陳情書
    、地政處函、桃園縣政府函、會勘紀錄、富民市地重劃區討論提案及桃園縣市地
    重劃委員會八十七年第三次會議紀錄等件影本在原處分卷可稽，並為原告所不爭
    執。又系爭墳墓部分位於都市○○道路上，有礙道路開闢工程，位於都市○○道
    路外住宅區內之墓塔，因地勢較鄰近地區低，需進行填土整地工程，亦有現場照
    片及地籍圖在卷可稽；且台灣省政府八十六年間先後二度公告該重劃區內必須拆
    遷清除之墳墓查估補償清冊，並函知原告甲○○、丙○○、丁○○領取補償費時
    ，原告並未就此有爭執；參以原告經台灣省政府八十七年一月七日、一月十九日
    先後通知應儘速配合辦理拆遷，否則將依法代為處理後，於同年二月十六日桃園
    縣政府會勘時，亦就妨礙道路施工部分，同意配合工程施工等情，足認系爭墳墓
    確有妨礙重劃工程施工之情形甚明，依法自應拆遷，原告空言主張被告所稱與事
    實不符，要無可採。
四、原告雖主張被告事後違反八十七年二月十六日會勘紀錄結論，要求其拆遷系爭墳
    墓云云。惟查桃園縣富民市地重劃區係依平均地權條例第五十六條第一項第四款
    規定及都市計畫附帶規定辦理開發，重劃區內之公共設施，係按都市計畫規劃內
    容辦理，需否進行整地工程，則需考量都市○○街廓位置、全區之地形、地勢及
    污水雨水排放系統需要等因素，規劃設計及施工。系爭墳墓影響重劃工程施工，
    業如前述，原告經台灣省政府通知應儘速配合辦理拆遷後，仍未拆遷，故由桃園
    縣政府於八十七年二月十六日就妨礙道路施工部分進行會勘，基於重劃區道路○
    路面下各類管線施工連貫性需要，並考量地方民俗及該項工程將造成部分墓體損
    毀，經折衝而作成結論，此自會勘記錄標題載明係就妨礙道路施工部分所為，而
    達成之結論為墓主同意配合工程施工辦理修建美化，在八十七年底且前由墓主擇
    日完成修建工作，工程單位再進場施工，且系爭墳墓之拆遷補償費，係以整座墳
    墓拆遷為查估標的並經公告確定，會勘結論第四點請墓主向桃園縣政府領取公告
    確定之遷移費，係指全額領取並無酌減任何數額等情，足認前開會勘結論並非同
    意系爭墳墓可免遷移，被告所稱該結論係為使計畫道路能夠順利開闢之暫時性權
    宜措施，應可採信，原告自不得以該會勘紀錄主張免為拆遷。
五、至於原告主張系爭墳墓所有人非僅原告四人而已，被告未查明全體所有人以踐行
    通知墓主所有人規定，遽命拆墓，為違背法令云云。經查系爭墳墓墓碑並未具名
    何人所立，依原告前所為異議及陳情內容，亦無從認定尚有其他共有人存在，被
    告既經公告，並就已知所有人為通知，並無不合，要難因原告於起訴提出五十五
    年六月初版「廖氏大族譜」Ｂ系三五頁之記載，即認被告未盡查證義務且未通知
    系爭墳墓全體所有人。
六、系爭墳墓既有妨礙重劃工程施工之情形，依法自應拆遷，八十七年二月十六日之
    會勘結論並未同意原告免為拆遷，且依該結論執行，產生原未預期之地方爭議，
    桃園縣政府衡酌本件重劃區土地為都市計畫之住宅區，續為墳墓使用，有礙其他
    土地之利用，依當時之「台灣省各縣（市）市地重劃委員會設置要點」第二點第
    八款規定，提交桃園縣市地重劃委員會八十七年六月十七日第三次會議討論，亦
    經決議：「請省府地政處函墓主限期辦理拆遷，如仍不肯拆遷，請依法辦理拆遷
    」，從而原台灣省政府八十八年五月十四日八八府地六字第一五○一一六一號函
    所為限期遷葬之處分，並無違誤，一再訴願決定遞予維持，亦無不合，原告徒執
    前詞，聲請撤銷，為無理由，應予駁回。
七、據上論結，本件原告之訴為無理由，依行政訴訟法第九十八條第三項前段，判決
    如主文。
中      華      民      國     九十     年      三      月    二十九    日
                         臺 北 高 等 行 政 法 院  第 一 庭
                                           審 判 長 法  官  鄭忠仁
                                                    法  官  林育如
                                                    法  官  楊莉莉
右為正本係照原本作成。
如不服本判決，應於送達後二十日內，向本院提出上訴狀並表明上訴理由，如於本判
決宣示後送達前提起上訴者，應於判決送達後二十日內補提上訴理由書（須按他造人
數附繕本）。
中      華      民      國     九十     年      三      月    二十九    日
                                                    書記官  黃舜民


司法院資訊處製作；財團法人民間司法改革基金會備份。
